【裁判字號】    98,訴,779
【裁判日期】    981230
【裁判案由】    返還不當得利等
【裁判全文】
臺灣彰化地方法院民事判決  98年度訴字第779號
原      告  秉誠國際有限公司
法定代理人  甲○○
訴訟代理人  陳怡成律師
複 代理 人  許富雄律師
被      告  日唯興業有限公司
法定代理人  丙○○
訴訟代理人  楊振裕律師
上列當事人間請求返還不當得利事件，經臺灣臺中地方法院移送
前來，本院於民國98年12月9日言詞辯論終結，茲判決如下：
    主      文
原告之訴及假執行之聲請均駁回。
訴訟費用由原告負擔。
    事實及理由
一、按「訴狀送達後，原告不得將原訴變更或追加他訴。但有下
    列各款情形之一者，不在此限：三擴張或減縮應受判決事項
    之聲明者。」，民事訴訟法第255條第1項第3款定有明文。
    經查：原告原起訴請求被告應給付法定遲延利息之起算日為
    民國97年3月11日，嗣經減縮自97年4月1日起算，於法洵無
    不合，應予准許。
二、原告主張：
  (一)訴外人乙○○（起訴狀誤載為張杜鏡）為被告之業務代表，
    於民國96年底代理被告，向原告要約共同投資成立新公司，
    以經營發展腳踏車組裝等事業。詎雙方尚在討論合作方式未
    有定論時，乙○○見原告極有興趣投資，為使新公司得以早
    日生產，要求原告預付部分投資款，以表誠意，致原告先後
    97年1月24日、同年2月13日、同年3月10日、同年4月11日交
    付如附表所示金額合計新台幣（下同）280萬元共5張支票（
    下稱系爭支票）予乙○○。
  (二)雙方嗣後雖就合資細節屢有討論，但始終未有共識。其間，
    原告曾提出合資契約（討論稿）草約（下稱系爭合資契約）
    予被告，其中第4條約定，應由被告負責提供設立組裝廠所
    需土地、廠房（下稱系爭廠房）及營運所需一切機器設備，
    以代出資，原告則負責提供美金10萬元資金，作為購置組裝
    機器設備費用。惟被告對原告投資金額及合作具體內容仍有
    所異議，故系爭合資契約遲遲無法簽約。原告見合作確已破
    局，無法成案，乃要求被告返還投資款項，詎被告僅同意將
    其所收得原告投資款中之80萬元，即已作為向訴外人旭東機
    械工業股份有限公司（下稱旭東公司）購買機器設備之訂金
    權利轉讓原告，其餘200萬元投資款迄今未返還，致原告因
    此受有損害。
  (三)兩造對於合作籌組公司未曾達成共識，是依民法第153條規
    定，系爭合資契約並未成立，則被告收受原告280萬元，顯
    無法律上原因，其中尚未返還之200萬元，自屬於不當得利
    。
  (四)被告自始知悉兩造尚未簽署系爭合資契約，所受領原告投資
    款200萬元屬於不當獲利，除應全數返還外，並應附加自收
    受時起之利息，一併返還。爰以系爭支票最後一張兌現日之
    次日即97年4月1日，作為被告實際受領利益之日。
  (五)乙○○於本院98年10月28日言詞辯論期日證稱其經被告授權
    ，而與原告洽談合作事宜等語，被告亦不爭執。除足以證明
    被告先前以系爭支票受款人為乙○○，辯稱被告非本件返還
    不當得利之對象，並以卷附名片住址非被告設立地址，辯稱
    乙○○非代表被告云云，顯與事實不符外。依被告此等撇清
    責任之辯解，更彰顯被告毫無誠信可言。於兩造於洽談合作
    相關事宜之過程中，亦是如此，因而終至破局。是以，被告
    應將乙○○所代表受領之200萬元不當得利，返還原告。
  (六)兩造確未達成共同投資成立新公司，以經營發展腳踏車組裝
    等事業之合意，茲再詳述如下：
  1.兩造洽談合作事宜為共同投資成立新公司，以經營發展腳踏
    車組裝等事業，除法律行為基本要素之合作當事人、標的、
    意思表示外，有關公司資本、兩造投資金額比例、權利義務
    分配等，均為洽談此合作事宜必要之點。惟被告否認其為原
    告洽談合作事宜之相對人，除與原告之認知不同外，益證系
    爭合資契約連當事人必要之點尚存爭議，遑論成立契約！
  2.兩造合作成立新公司必要之點，依卷附名片雖載明日誠組裝
    有限公司（下稱日誠公司）之名稱及標示，惟事實上因兩造
    遲遲無法談妥合作事宜，故日誠公司迄今仍未成立，且被告
    自承未簽立任何書面契約，足證其無法提出具體事證證明兩
    造已就資本、投資比例等成立新公司必要之點，達成何種共
    識。
  3.兩造洽談合作事宜期間，原告雖曾經建議由被告負責提供設
    立組裝廠所需土地、廠房及營運所需一切機器設備，以代出
    資，原告則負責提供美金10萬元資金作為購置組裝機器設備
    之費用（相當於原告預付投資款新台幣280萬元），惟被告
    對此等投資金額及合作具體內容仍存異議，故系爭合資契約
    遲遲無法簽約而告破局，足證兩造就合作成立新公司之投資
    比例等必要之點，確實未達成合意。被告雖辯稱系爭合資契
    約（討論稿）係原告臨訟杜撰云云，反而凸顯系爭合資契約
    必要之點，未曾達成合意。
  4.被告雖另辯稱若非系爭合資契約已成立，原告豈會將有關腳
    踏車及其材料之進出貨地點均設在系爭廠房運作，並交由乙○○夫妻負責處理云云。惟查，依被告所提系爭廠房內部照
    片，可知系爭廠房並無任何機具存在，充其量僅作倉庫使用
    而已。而銷貨憑單、傳真與電子郵件等文件，亦可證實當時
    原告確以原告公司名義對外交易，僅因委請乙○○夫妻協助
    處理包裝事宜，而暫時寄放貨品在系爭廠房，核與系爭合資
    契約是否成立無關。況且，兩造於洽談系爭合資契約前，原
    告多次向被告或乙○○之妻林雅惠為代表人之日唯企業社（
    位於彰化縣福興鄉社尾村浮景巷30之8號）訂購泡殼等腳踏
    車及其零件包裝材料，並將貨品送至被告工廠，請其協助包
    裝出貨，其間亦由乙○○代表被告出面處理出貨。基此，不
    得憑此認定系爭合資契約已達成合意。
  5.被告指責原告過河拆橋，欲獨吞腳踏車組裝等業務之高額獲
    利，將生產機械據為己用云云，未據舉證以實其說。反依被
    告所提證據，可見相關業務均由原告自行招攬而來，機械設
    備定金與尾款亦由原告支出，則乙○○及被告藉口興建系爭
    廠房，一再要求原告增加預付投資款，卻未履行出資承諾，
    終致系爭合作契約無法達成合意，而告破局，顯非可歸責於
    原告。是以，被告所受領200萬元投資款，顯屬不當得利，
    原告有權請求返還。
  (七)茲就本院98年10月28日言詞辯論期日錄音光碟，整理乙○○
    所為證詞，再以註解方式表示意見，並就其中重點說明如下
    ：
  1.乙○○於上開庭期所為證詞，諸多與事實不符，尤以所稱兩
    造已達成某些合資協議云云，原告否認。反觀乙○○多次提
    及兩造就合資內容之意見不合（譬如要成立組裝廠還是組裝
    公司，廠房如何興建及做何使用，事後利潤與虧損之比例分
    攤，出資契約之內容，僱用員工之人數與薪資，合作不成或
    結束時如何善後，原告預付280萬元投資款做何使用‧‧‧
    等），益見兩造未達成合意。
  2.乙○○一再附合被告辯解，證稱兩造合意興建系爭廠房，以
    讓原告拍照、參展、邀請客人參觀及接單使用云云，惟：
  (1)原告為有限責任公司，任何投資有其上限，不可能僅為拍照
    、廣告及接單使用等，即投入280萬元興建空廠房，且未知
    日後尚須投入若干資金購置機器設備及僱用員工。況且，如
    欲達此目的，原告僅須向他人短期租用廠房即可，足見乙○○所為證詞，並非事實。
  (2)系爭廠房係未申請建造執照，屬於未辦保存登記之違章建築
    ，其所有權屬於被告負責人丙○○個人所有，對原告毫無保
    障，故不可能單純同意合資，即興建系爭廠房。當然兩造合
    資成立新公司，以共同經營發展腳踏車組裝事業，始對原告
    有保障。
  (3)被告迄今未提出興建系爭廠房相關支出憑證，乙○○竟謂建
    造費用約540萬元云云，仍屬無據。又系爭廠房為違章鐵皮
    屋，難認必須支出如此龐大建造費用，則兩造互信不在，故
    無法繼續討論合作事宜，終告破局。
  3.兩造洽談合作期間，乙○○一再對原告表示將成立新公司，
    被告為表誠意，同意先出資在其負責人丙○○所有土地上與
    建系爭廠房，原告僅須投資10萬美金做為購買部分機器設備
    之用等語。惟乙○○藉口要求原告展現合作誠意，致原告因
    此於97年1月14日先給付投資款50萬元，卻遭乙○○挪供興
    建系爭廠房使用。乙○○又於97年3月10日以旭東公司已提
    出機械設備報價單，原告因而再開票支付100萬元，事後被
    告竟告知用於興建系爭廠房使用。乙○○嗣於97年4月11日
    代表被告向原告表示，必須支付旭東公司機械設備定金80萬
    元，應由原告代付，原告因此開立指名給旭東公司之80萬元
    支票，由乙○○轉交旭東公司。乙○○卻稱原告未指名給旭
    東公司，而係指名給乙○○，再由其在支票上書寫指名給旭
    東云云，顯與事實不符。
  (八)依公司法第13條第1項前段規定，公司不得為他公司無限責
    任股東或合夥事業之合夥人。被告辯稱兩造間確實已經就合
    夥，至少合夥去蓋廠房業經達成協議，顯與上開規定不符。
    縱有協議（假設語氣，非表自認），亦屬無效，是無合夥結
    束須經清算之問題，此純屬被告片面之詞，原告否認。兩造
    確實僅詩論合資成立新公司，以經營發展腳踏車組裝事業而
    已，因雙方歧見甚多，未達成合意，終告破局。是以，原告
    有權基於不當得利法律關係，請求被告返還不當得利200 萬
    元。
  (九)被告辯稱系爭廠房多由原告負責人甲○○之外籍配偶倪亞倫
    在場主導，並指示施工人員廠房之型式及格局等相關事宜。
    原告否認，自應由被告舉證以實其說。興建系爭廠房相關費
    用均由被告負責，此原為乙○○邀原告合資之說帖，原告從
    未經手過，亦未見相關請求原告付款之收據或請款單，遑論
    僱用工人。反觀被告與乙○○就興建廠房員工，已自承系爭
    興建廠房員工係乙○○僱用，工資亦由被告支付等語，則被
    告辯稱此係倪亞倫負責云云，毫無所據。至於證人丁○○於
    本院審理時證稱其應乙○○之請，施作隔間、天花板等裝修
    工程，則：
  1.原告當時不知被告僱工興建系爭廠房，從證人丁○○證詞，
    足證被告及乙○○主導並僱工興建系爭廠房，而非原告或倪
    亞倫所主導及僱工。
  2.經原告詢問倪亞倫，倪亞倫亦表示未曾到現場與乙○○或工
    人討論過施作事宜，姑不論證人丁○○是否見過倪亞倫，縱
    認證人丁○○所述為真實（假設語氣，非表自認），倪亞倫
    前去系爭廠房參觀時因不通中文，工人亦不通英文，均需翻
    譯溝通，故充其量僅止於提供意見給負責興建系爭廠房之乙○○而已，不能謂為位居主導。
  3.證人丁○○證稱其所施作工程費用為約254,000元，不及被
    告所稱總工程費用5,586,320元之百分之5，故無從以其證詞
    ，證明倪亞倫主導興建系爭廠房。反觀證人丁○○謂其工作
    10天左右，見過倪亞倫來過2次，由此益徵大部分時間均由
    被告與乙○○在場監工指揮。是以，被告單憑證人丁○○之
    證詞，辯稱兩造確有出資興建系爭廠房之合意云云，仍屬無
    據。
  (十)證人戊○○於98年12月9日到庭證稱機具費用（含定金）共
    3,060,760元，均由原告付清。被告明知其未支付尾款，旭
    東公司不可能交付訂購機器，且與原告合作破局，經原告要
    求返還投資款，始將該80萬元之訂單全數轉讓原告，並通知
    旭東公司改與原告交易，否則旭東公司豈僅與原告重新簽約
    ？被告辯稱旭東公司認定兩造對外宣稱兩造成立合作關係，
    始將機器交付原告收受云云，顯然未知原告與旭東公司早已
    重新簽約，而自行揣測而來，諉無可採。
  (十一)爰依返還不當得利之法律關係，請求被告應給付原告200萬
    元，及自97年4月1日起至清償日止，按年息百分之5計算之
    利息，並陳明願供擔保，請准宣告假執行等語。
三、被告辯稱：
  (一)原告將系爭支票交予乙○○，並非交予被告，顯見被告未受
    有利益，又何來返還不當得利可言？又依原告所提名片記載
    公司名稱為台灣日唯興業有限公司，公司設址於彰化縣福興
    鄉社尾村浮景巷30之8號，與被告公司設於同上巷23號不同
    ，故難認乙○○係代表被告與原告共同投資成立新公司，以
    經營發展腳踏車組裝等事業。
  (二)原告與乙○○達成投資經營發展腳踏車組裝等事業之合意，
    而成立契約，茲分述如下：
  1.原告與乙○○間若非就投資事業達成合意，以原告從事商業
    交易多年之經驗，不可能會預付280萬元投資款，更何況280
    萬元非1次付清，而係分期支付，且系爭支票實際簽發日與
    發票日至少3個多月，若非雙方達成合意，原告何需陸續付
    款。則原告主張給付系爭支票票款以表誠意，顯與常情相違
    ，不足採信。
  2.原告給付系爭支票票款，乃因其與乙○○達成投資合意後，
    用以支付興建系爭廠房部分工程費用，而系爭廠房位於彰化
    縣福興鄉社尾村浮景巷30之8號，興建時多由原告負責人甲○○外籍配偶倪亞倫在場主導，並指示施工人員廠房之型式
    及格局等相關事宜，甚至連新公司之商標都由倪亞倫要求標
    註於廠房外部及內部辦公室內。而上開商標並經原告於台北
    南港世貿展覽館辦理展覽時，於參展櫃位上顯示，並印製在
    甲○○名片上，更標記商標及系爭建廠房廠址。由此，益徵
    原告已與乙○○達成合意。
  3.原告於系爭廠房建造完成後，曾使用系爭廠房作為進出貨之
    據點，除有現場照片可證外，更有廠商將自行車零件運送至
    系爭廠房地址之銷貨憑單，復有原告傳真要求乙○○夫妻共
    同處理腳踏車或相關材料進出貨事宜，可資佐證。是以，若
    非原告與乙○○間已成立系爭合資契約，原告豈會將腳踏車
    及其材料進出貨地點均在系爭廠房運作，並交由乙○○夫妻
    負責處理。
  (三)原告所提系爭合資契約（討論稿）應係混淆其與乙○○已達
    成合意，所杜撰之契約書，不足採信。
  (四)原告明知其與乙○○間已成立系爭合資契約，卻提起本件訴
    訟，應別有用心。蓋腳踏車之組裝及銷售業務，近年來蓬勃
    發展，業績扶搖直上。原告不願再與乙○○分享豐厚利潤，
    欲獨吞高額獲利，故利用乙○○協助興建系爭廠房，而取得
    多數客戶訂單後，再藉口系爭合資契約未成立，摒除乙○○
    分享其營業利益，甚至將生產機械據為己用。
  (五)原告援引乙○○證詞，足見原告肯認其證詞可採。據證人乙○○到庭證稱：「（提示臺中地院卷宗第7、8頁收據影本，
    收據3張上面有你的簽名，總共收受票款280萬元，為何收受
    這些票款？）是原告跟我邀約，我們有談到要合資蓋一間新
    的腳踏車組裝工廠，出資的比例，每人支付10萬美元，當時
    是我拿他們的公司票，應該是公司出錢，我們這邊也是公司
    出錢，‧‧‧新公司名稱已經定案，用日唯的『日』，秉誠
    的『誠』，所以名為日誠組裝廠，但是甲○○自己私下所印
    的名片是日誠組裝有限公司，日誠組裝廠位於日唯的西邊，
    原來那邊是我父親丙○○所有的空地，廠房興建、人員的任
    用都是甲○○的外籍先生倪亞倫在負責，‧‧‧但為了配合
    原告的腳踏車展，一定要在97年3月8日完工，為了參加台北
    國際腳踏車展，當倉庫使用，給外國的廠商參觀‧‧‧新公
    司利潤約定一人一半。」、「（你們談論新公司或新廠房，
    有達成哪幾項結論？）(1)出資額各10萬元美金。(2)共同目的
    事業，是蓋一個新的廠房作腳踏車的組裝廠，內外銷都作。
    (3)新組裝廠位於日唯的西邊的丙○○的土地福興鄉○○段
    1142地號面積600坪土地用租賃的，租金我有提議3萬元，但
    是原告不置可否。（有無談到有買幾台組裝機器，每台機器
    的資金？）有，有談到要買8台機器，全自動腳踏車組裝機
    ，壹台機器要兩個員工，‧‧‧我是有同意訂購這8部機器
    ‧‧‧」等語。基此，顯見雙方已就合資成立腳踏車組裝廠
    乙節達成協議，否則何以原告負責人會以設於彰化縣福興
    鄉社尾村浮景巷30之8號之日誠公司名義印製名片，更於台
    北國際腳踏車展時，對外發送給參觀客戶，甚至將客戶帶至
    系爭廠房參觀，並利用系爭廠房生產出貨？此參照甲○○到
    庭陳稱：「我曾經帶2位外國的廠商去系爭廠房參觀過，當
    時還在建設中，裡面是空的，這兩家外國廠商一家是舊客戶
    ，一家是新開發的‧‧‧」、「（原告公司是否有使用系爭
    新廠房，被證二名片是否原告印製？）原告有使用到被告的
    廠房請他幫我出貨，斷斷續續大約有3、4個月，當作倉庫使
    用，那裡沒有生產線，那段時間，我請他幫我包裝、裝櫃、
    出貨，那段期間確實有用到系爭廠房」等語，即可證明系爭
    廠房確係如甲○○所稱「因為我們兩造公司要成立第三家公
    司，被告片面要求我們資金先到位‧‧‧」等語，才由雙方
    談妥協議之條件後，由原告陸續將投資款項交付乙○○。否
    則，若兩造未達成任何協議，以原告從事商業交易多年之經
    驗而論，豈有可能會在3個月之期間內，陸續交付280萬元之
    投資款予乙○○，顯然有違常情。
  (六)若非兩造已就合作成立新公司之事項達成協議，為何由乙○○以被告名義向旭東公司簽訂機械設備報價及買賣合約書，
    購買腳踏車生產機器，嗣後卻由原告逕向旭東公司取走？足
    徵旭東公司亦認兩造對外宣稱兩造已成立合作關係，始將生
    產機器交付原告。
  (七)兩造達成合資成立新公司協議後，即開始僱工興建系爭廠房
    ，興建費用合計5,586,320元。又施工廠商請款時間約在97
    年3至4月間，亦約略在原告簽發系爭支票票款兌現時，更可
    印證原告所給付投資款，恰如證人乙○○證稱：「新廠房花
    了500多萬元，原告的280萬元剛好是廠房的建造價格的一半
    ，那是原告應該出的，蓋好之後，原告是要給外國的廠商看
    ，取得外國廠商的信任」等語，均在支付籌設新公司系爭廠
    房建造費用，堪以認定。
  (八)原告主張因公司不能為合夥事業之合夥人，故兩造縱有達成
    協議，亦屬無效云云，亦非有理。蓋據原告負責人自認兩造
    為成立第三家公司，且乙○○亦證稱新公司的名稱定名為日
    誠公司，復以原告在台北腳踏車展覽時，所印製對外發送名
    片亦載明日誠公司，足見兩造所協議之內容並非成立合夥，
    而係成立新公司。被告於98年11月18日庭訊陳述如有提及合
    夥之語句，純係表達上語意未盡精準所致，實係指合資成立
    公司之協議，並非民法債篇分則所稱合夥，且亦與事實不符
    。如因此造成本院及原告誤解，被告願撤回關於合夥部分之
    陳述。
  (九)旭東公司職員戊○○固到庭證稱被告採買機器定金80萬元係
    以原告支票兌付，且尾款亦由原告於97年6月30日以網路付
    款付清，機器點交予原告等語，然同時亦證稱「第一份合約
    約定交貨地點位於日唯福興鄉的廠房。‧‧‧第一份合約是
    否解除，我不清楚。」等語。基此，如兩造未成立系爭合資
    契約者，何以原告推由被告出面向旭東公司訂購機器，卻不
    以原告自己名義簽約？何以會簽發支票交予乙○○，再支付
    被告所訂購機器？甚至約定交貨地點指定在被告廠房？況第
    一份合約是否解除，證人戊○○亦不清楚，但事實上目前並
    未解除。由此，益徵兩造間已成立系爭合資契約，始有事後
    陸續投入資金、建造新廠房及購置生財器具等舉動。否則，
    倘依原告所稱兩造並未達成合意，何須陸續出資、訂購機器
    及建造廠房，乃至於以日誠公司名義對外進行商業活動？凡
    此，足認兩造間已成立系爭合資契約無誤。
  (十)綜上所述，系爭合資契約既已成立，原告因此交付200萬元
    投資款，事後並用於建造系爭廠房，即非無法律上之原因，
    被告亦未受有不當利益，原告請求返還，即無依據。爰請求
    駁回原告之訴及其假執行之聲請，並陳明如受不利之判決，
    願供擔保請准宣告免為假執行等語。
四、兩造不爭執事項：
  (一)原告公司負責人甲○○之外籍配偶中文名字為倪亞倫。
  (二)被告公司負責人丙○○之子為乙○○。
  (三)日唯企業社之負責人林雅惠為乙○○之配偶。
  (四)被告公司廠房設於彰化縣福興鄉社尾村浮景巷23號
  (五)兩造為成立新公司（定名為日誠公司，ARCDIA  INDUSTRIAL
    CO. LTD.，其名稱取自被告日唯公司之「日」字，及原告秉
    誠公司之「誠」字），以共同經營發展腳踏車組裝等事業，
    原告公司由其負責人甲○○，被告公司則由其總經理乙○○
    出面，自97年1至3月間陸續協議。
  (六)原告為成立日誠公司，已交付被告（由乙○○代表收受）系
    爭支票金額共280萬元，其中200萬元由被告負責人丙○○兌
    領票款。
  (七)被告為成立日誠公司，已建造完成系爭廠房，坐落彰化縣福
    興鄉○○段1142地號土地（丙○○所有）上，門牌為彰化縣
    福興鄉社尾村浮景巷30之8號，構造為鐵架造，未辦保存登
    記。
  (八)兩造為成立日誠公司，曾以被告公司名義於97年4月14日與
    旭東公司簽定買賣契約，約定由被告向旭東公司（承辦人即
    證人戊○○）購買（6組機器），總價金279萬5千元（第1條
    參照），交付機器之地點為系爭廠房（第4條參照），雙方
    均未履約。
  (九)原告與旭東公司於97年5月23日再簽定買賣契約，約定由原
    告向旭東公司購買（7組，第1至6組同前項）機器，總價金
    為3,060,750元（第1條參照），交付機器之地點亦為系爭廠
    房（第4條參照），價金由原告付清，該等機器事後交付原
    告。
  (十)系爭廠房外部及內部辦公室均有粉刷或標識日誠公司英文名
    稱「ARCDIA  INDUSTRIAL  CO. LTD.」及公司LOGO。
  (十一)原告負責人甲○○曾為其本人，並取得乙○○同意印製名片
    ，其上分別印有甲○○、乙○○姓名，及日誠公司中英文名
    稱、公司LOGO，並註記公司所在地即系爭廠房廠址。甲○○
    、乙○○各於97年間在台北世貿南港展覽館舉辦台北腳踏車
    展將該名片交付廠商。
五、兩造爭執事項：
  (一)系爭合資契約性質上屬於合夥契約？或屬於其他無名契約？
  (二)系爭合資契約是否已成立生效？
  (三)原告依據返還不當得利之法律關係，請求被告返還200萬元
    及法定遲延利息，有無依據？
六、按公司以出資、認股、受讓出資額或股份等方式，而成為他
    公司之股東，即所謂轉投資，為公司法第13條第1項後段規
    定所容許之行為。惟公司轉投資而成為他公司之無限責任股
    東或合夥事業之合夥人者，因公司之無限責任股東或合夥事
    業之合夥人於公司或合夥之資產不足清償債務時，須負連帶
    無限清償責任（公司法第60條、民法第681條參照），為求
    公司股本穩固，並防止危害公司股東與債權人權益，故於公
    司法第13條第1項前段特設限制規定。經查：依據原告所提
    系爭合資契約（討論稿）前言明載「日唯公司‧‧‧秉誠國
    際有限公司‧‧‧為投資設定新公司及其組裝廠，以共同經
    營、發展腳踏車組裝事業，於０年０月０日簽立本合資契約
    ‧‧‧」、第13條（利潤之分配）載明「本公司每季盈餘先
    先彌補虧損、完納稅捐，並提出10%為法定盈餘公積後，由
    甲乙雙方（指兩造）各享該淨利之百分之五十‧‧‧」等語
    ，可知兩造公司轉投資新公司而成為有限責任股東，於新公
    司發生虧損時由新公司自負責任，兩造除出資額外，不另負
    連帶無限清償責任，再佐以兩造預計成立新公司組織型態為
    有限公司。基此，可知系爭合資契約，與合夥人於合夥財產
    不足清償合夥債務時，對於不足之額尚須擔負連帶清償責任
    不同，故知系爭合資契約之性質與合夥契約有別，屬於無名
    契約之一種。
七、按「當事人互相表示意思一致者，無論其為明示或默示，契
    約即為成立。當事人對於必要之點，意思一致，而對於非必
    要之點，未經表示意思者，推定其契約為成立，關於該非必
    要之點，當事人意思不一致時，法院應依其事件之性質定之
    。」，民法第153條定有明文。經查：證人乙○○於本院審
    理時證稱：「‧‧‧新公司利潤約定一人一半‧‧‧1.出資
    額（各）10萬元美金，2.共同目的事業，是蓋一個新的廠房
    作腳踏車的組裝廠，內外銷都作。3.新組裝廠位於日唯的西
    邊的丙○○的土地福興鄉○○段1142地號面積600坪土地‧
    ‧‧」等語（本院98年10月28日言詞辯論筆錄參照）。核與
    核與系爭合資契約（討論稿）第4條（當事人出資）「1.甲
    方（指被告）應提供本公司設立組裝廠所需（誤載為須）之
    土地供本公司使用，並興建組裝廠之廠房‧‧‧，以代（部
    分）現金出資：(1)甲方提供所有權人‧‧‧、地號彰化縣福
    興鄉○○段1142 地號、面積600坪土地予本公司組裝廠使用
    ‧‧‧3.為購買本公司組裝廠之組裝機器設備，乙方（即原
    告）應提供美金拾萬元予甲方。‧‧‧」、第11條「自本公
    司組裝廠完成興建並開始運作得以進行組裝時‧‧‧起，由
    乙方負責本公司組裝廠3個月內共計‧‧‧之訂單，並調查
    該訂單客戶背景。」約定、第13條（利潤之分配）「本公司
    每季盈餘應先彌補虧損、完納稅捐，並提出10%為法定盈餘
    公積後，由甲乙雙方（指兩造）各享該淨利之百分之五十‧
    ‧‧」等約定，完全合。亦與原告負責人甲○○於本院審
    理時陳稱：系爭合資契約（討論稿）由其提供予乙○○過目
    ，時間在97年1至3月間共3次，第3次是在南港世貿，乙○○
    過目後即在該討論稿註記符號，乙○○有提及原告必須提供
    10萬元美金及固定訂單、客戶，機器要向旭東公司購買，土
    地、廠房都是被告要出，就是位於被告公司旁系爭房廠等語
    （本院98年11月18日言詞辯論筆錄參照），洵無不合。準此
    ，兩造就系爭合資契約之出資額各10萬美金，並建造系爭廠
    房，及共同事業為投資設立新公司及組裝廠，以共同經營發
    展腳踏車組裝事業，暨盈虧分派比例各半等契約必要之點，
    已互相表示意思一致，自不因兩造未踐履簽定書面契約，或
    其他契約非必要之點未經意思表示一致，而受影響。依上規
    定，系爭合資契約當已合法成立。是以，原告主張系爭合資
    契約未成立乙節，即屬無據，故難採認。
八、按系爭合資契約既非合夥契約，而係屬於無名契約之性質，
    即無適用公司法第13條第1項前段「公司不得為他公司無限
    責任股東或合夥事業之合夥人。」規定之餘地。是以，原告
    主張系爭合資契約違反前開規定，故屬無效乙節，洵無依據
    ，要難採認。
九、按「依習慣或依其事件之性質，承諾無須通知者，在相當時
    期內，有可認為承諾之事實時，其契約為成立。」，民法第
    161條第1項定有明文。經查：原告所為與履行系爭合資契約
    有關者計有：(1)出資10萬美金（折合新台幣約280萬元）。
    (2)原告負責人甲○○之配偶倪亞倫於系爭廠房興建期間多次
    前往現場查看，並提出具體意見。(3)甲○○先後2次偕同（
    一新一舊）客戶參觀系爭廠房。(4)原告曾使用系爭廠房，出
    貨、裝櫃及出貨前後共3、4個月。(5)甲○○曾分別印製其本
    人及乙○○之名片，其上載明日誠公司中英文名稱、公司
    LOGO，並註記公司所在地在系爭廠房廠址。(6)甲○○及乙○○各於97年間在台北世貿南港展覽館舉辦台北腳踏車展將該
    名片交付廠商（本院98年10月28日言詞辯論筆錄「證人乙○○之證詞」、98年11月28日言詞辯論筆錄「甲○○之陳述」
    、98年12月9日言詞辯論筆錄「證人丁○○之證詞」、被告
    所提甲○○名片影本參照）。次查：被告所為與履行系爭合
    資契約有關者計有：(1)僱工建造系爭廠房。(2)系爭廠房外部
    及內部辦公室均有粉刷或標識日誠公司英文名稱「ARCD IA
    INDUSTRIAL  CO. LTD.」及公司LOGO。(3)被告與旭東公司於
    97年4月14日簽定買賣契約，約定由被告向旭東公司購買（6
    組機器），總價金279萬5千元（上開證人乙○○及丁○○之
    證詞，本院98年12月9日言詞辯論筆錄「證人戊○○之證詞
    」，證人戊○○所提買賣合約書影本，被告所提福富工程行
    、張裕政、欣暉工程行、東宏建材行、豔鑫水電行、祐生環
    保工程行、振凱裝璜工藝社等所出具之收據、請款單或估價
    單影本，被告所提系爭廠房現場照片及名片影本參照）。由
    此可見，兩造已分別履行系爭合資契約之主要義務，故縱認
    兩造就系爭合資契約尚存歧見而未成立者。惟依據上揭兩造
    履約行為，足以推認兩造確有承認（承諾）系爭合資契約之
    事實，核與前開意思實現規定相符，兩造自應受已合法成立
    之系爭合資契約拘束，不得事後託詞翻異。
十、綜上所述，系爭合資契約既合法有效成立，且未據兩造主張
    終止或解除，則被告受領原告所交付200萬元投資款，係本
    於系爭合資契約而來，即非無法律上之原因，不得謂為不當
    得利。
十一、從而，原告本於返還不當得利之法律關係，請求被告應給付
    原告200萬元，及自97年4月1日起至清償日止，按年息百分
    之5計算之法定遲延利息，為無理由，應予駁回。
十二、原告之訴既經駁回，則其假執行之聲請失所附麗，應併駁回
    之。
十三、本件事證已臻明確，兩造其餘攻擊防禦方法及舉證，經審酌
    後於判決結果不生影響，故不再贅詞論列。
十四、訴訟費用負擔之依據：民事訴訟法第78條。
中    華    民    國    98    年    12    月    30    日
                  民事第一庭    法      官  陳正禧
以上正本係照原本作成。
如對本判決不服，得於判決送達後20日內向本院提出上訴狀。（
須附繕本）
中    華    民    國    98    年    12    月    30    日
                                書  記  官  莊素美
┌─────────────────────────────────────────────────────────┐
│支票附表                                                                                                          │
├──┬──────┬───────┬────┬────────┬────────────┬────────────┤
│編號│發票日      │金額（新台幣）│支票號碼│發票人          │受款人                  │領款人                  │
├──┼──────┼───────┼────┼────────┼────────────┼────────────┤
│１  │97年1月25日 │50萬元        │P0000000│秉誠國際有限公司│乙○○                  │乙○○委任丙○○領款    │
├──┼──────┼───────┼────┼────────┼────────────┼────────────┤
│２  │97年2月29日 │50萬元        │P0000000│同上            │同上                    │同上                    │
├──┼──────┼───────┼────┼────────┼────────────┼────────────┤
│３  │97年3月10日 │40萬元        │P0000000│同上            │同上                    │同上                    │
├──┼──────┼───────┼────┼────────┼────────────┼────────────┤
│４  │97年3月31日 │60萬元        │P0000000│同上            │同上                    │同上                    │
├──┼──────┼───────┼────┼────────┼────────────┼────────────┤
│５  │97年4月30日 │80萬元        │P0000000│同上            │旭東機械工業股份有限公司│旭東機械工業股份有限公司│
└──┴──────┴───────┴────┴────────┴────────────┴────────────┘

司法院資訊處製作；財團法人民間司法改革基金會備份。
